臺灣高等法院高雄分院刑事判決
111年度侵上訴字第7號
上  訴  人  臺灣橋頭地方檢察署檢察官
上  訴  人  
即  被  告  洪政東




選任辯護人  鄧藤墩律師
            葛光輝律師
            馬思評律師
上列上訴人等因被告妨害性自主案件，不服臺灣橋頭地方法院10
9年度侵訴字第3號，中華民國110年11月12日第一審判決（起訴
案號：臺灣橋頭地方檢察署108年度偵續字第33號），提起上訴
，本院判決如下：
    主  文
上訴駁回。
    事  實
一、甲○○因長期捐助財團法人高雄市私立紅十字會育幼中心慈暉
    園（下稱慈暉園），與慈暉園院長林○君為好友，又自民國1
    06年間起，以幫忙果園農務為由，請求林○君派遣學員至其
    高雄市六龜區旗六公路六龜果園產業道路旁之果園工作，允
    諾由其提供學員工作獎勵金。於107年3月2日經慈暉園再次
    派遣學員即警卷代號0000-000000（真實姓名年籍詳卷，下
    稱甲男）、0000-000000A（真實姓名年籍詳卷，下稱乙男）
    等人前往幫工，由甲○○負責開車接送至上開果園。詎甲○○明
    知甲男係輕度智能障礙之人，認知能力低於常人，且對於身
    體之界限仍缺乏清楚觀念而未能具備知覺、思辨與判斷能力
    ，而有不知抗拒之情形，亦明知乙男係極重度智能障礙人士
    ，心智發展狀態並非正常，對性知識、語言理解表達及外界
    事務判斷與認知等能力，均嚴重低於常人，對於他人所為之
    猥褻行為，理解並同意之能力亦有欠缺而有不知抗拒之情形
    ，竟分別基於乘機性交及乘機猥褻之犯意，利用甲男、乙男
    上開心智缺陷不知抗拒之狀態，於當日收工後約16時餘至17
    時許間，在上址果園內，要求甲男、乙男均脫去褲子，以手
    撫摸乙男之陰莖，並使甲男將陰莖插入其肛門等方式，分別
    對甲男為性交及對乙男為猥褻行為。嗣因於同年月9日間，
    慈暉園之教保員鄞○如巡房時，發現甲男有模仿肛交之異常
    行為，經慈暉園於同年月11日對甲男予以性教育，甲男始於
    同年月14日、15日向該園護理人員吐露上情，並經該園依法
    通報後而揭悉。
二、案經甲男訴由高雄市政府警察局婦幼警察隊報告臺灣橋頭地
    方檢察署檢察官偵查起訴。
    理  由
壹、程序部分：
一、本案審理範圍：
　　按刑事訴訟法第348條於110年6月16日修正，同年月18日施
    行，修正施行前該條規定「上訴得對於判決之一部為之（第
    1項）；未聲明為一部者，視為全部上訴。對於判決之一部
    上訴者，其有關係之部分，視為亦已上訴（第2項）」，修
    正施行後規定「上訴得對於判決之一部為之（第1項）。對
    於判決之一部上訴者，其有關係之部分，視為亦已上訴。但
    有關係之部分為無罪、免訴或不受理者，不在此限（第2項
    ））。上訴得明示僅就判決之刑、沒收或保安處分一部為之
    （第3項）」；另依立法理由說明，該項但書所稱「無罪、
    免訴或不受理者」，並不以在主文內諭知者為限，即第一審
    判決就有關係之部分於理由內說明不另為無罪、免訴或不受
    理之諭知者，亦屬之。又同日修正施行之刑事訴訟法施行法
    第7條之13則規定「中華民國110年5月31日修正通過之刑事
    訴訟法施行前，已繫屬於各級法院之案件，於施行後仍適用
    修正前刑事訴訟法第348條規定；已終結或已繫屬於各級法
    院而未終結之案件，於施行後提起再審或非常上訴者，亦同
    」。本件被告經原審判處罪刑部分，檢察官及被告均提起上
    訴，惟檢察官僅就量刑部分上訴（見本院卷第9頁）；再者
    ，上訴人即檢察官、被告甲○○（下簡稱被告）經原審判決後
    ，於111年1月24日提起上訴繫屬本院，有臺灣橋頭地方法院
    111年1月17日橋院嬌刑匡109侵訴3字第OOOOOOOOOO號函在卷
    可參（見本院卷第3頁），是本件自應適用修正後之刑事訴
    訟法第348條。而被告另在上開時地，被訴要求被害人甲男
    、乙男以手撫摸被告之陰莖替其自慰，撫摸被害人甲男之陰
    莖，暨命乙男將陰莖插入被告肛門，再令其2人吸吮其陰莖
    方式而為乘機性交、猥褻之行為之罪嫌部分，業經原審判決
    不另為無罪諭知（見原審判決理由欄貳、，即該判決第15
    至20頁），檢察官則未就此部分提起上訴，依上開說明，原
    審判決不另為無罪諭知之部分，自不在本案審理範圍，合先
    敘明。
二、次按性侵害犯罪防治法所稱性侵害犯罪，係指觸犯刑法第22
    1條至第227條、第228條、第229條、第332條第2項第2款、
    第334條第2項第2款、第348條第2項第1款及其特別法之罪；
    又行政機關、司法機關及軍法機關所製作必須公示之文書，
    不得揭露被害人之姓名、出生年月日、住居所及其他足資識
    別被害人身分之資訊，性侵害犯罪防治法第2條第1項、第12
    條第2項定有明文。本件被告對被害人甲男、乙男所為係犯
    刑法第225條第1項、第2項之罪，屬性侵害犯罪防治法所稱
    之性侵害犯罪，因本院所製作之判決係屬必須公示之文書，
    為避免甲男、乙男之身分遭揭露，依上開規定，對於本案甲
    男、乙男及其他足資識別身分之資訊，均予以隱匿並註明參
    照卷內事證。
三、本判決引用上訴人即被告甲○○（下稱被告）以外之人於審判
    外之陳述，檢察官、被告及其辯護人於本院準備及審理時均
    已同意有證據能力（見本院卷第281、346頁）。本院審酌上
    開證據資料之作成之情況，並無違法取證或其他瑕疵，且與
    待證事實具有關聯性，認為以之作為證據為適當，依刑事訴
    訟法第159條之5規定，均有證據能力。至本件認定事實所引
    用之非供述證據，並無證據證明係公務員違背法定程序所取
    得，亦查無顯不可信或不得作為證據之情形，且經本院於審
    判期日依法進行證據之調查、辯論，亦應有證據能力。
貳、實體方面
一、認定犯罪事實所憑之證據及理由：　
㈠、慈暉園係養護，安置家庭支持功能不足之心智障礙者之處所
    ，被告均知悉甲男、乙男為心智障礙者，且自103年間起，
    因長期將其作品義賣捐款給慈暉園，而與彼時之院長林○君
    認識，並因此有請該園安排學員至其位於高雄市六龜區旗六
    公路六龜果園產業道路旁之果園協助，甲男及乙男於107年3
    月2日前已曾至果園協助，107年3月2日再次被派遣前往幫工
    ，並由被告開車接送至果園。而於當日收工後約16時餘至17
    時許間，在上址果園內，甲男之生殖器有接觸被告之肛門等
    節，除據被告供承在卷外（見警卷第5至7、9頁，偵卷第27
    至28頁、偵續卷第98頁，原審卷第63、442頁），核與證人
    林○君、甲男證述情節大致相符，並有男男、乙男身心障礙
    證明影本附卷可稽（見偵續卷彌封卷），是此部分之事實，
    首堪認定。
㈡、訊據被告矢口否認有如事實欄之犯行，並於警詢中供稱：他
    沒有給乙男打手槍，（107年）3月2日那天下午5時許，他當
    時剛大便完，還沒擦衛生紙，褲子沒穿上時，看到甲男站在
    我後方約1個人的距離在打手槍，然後走到他旁邊來，他站
    起來，甲男就從後方靠近他，用生殖器要插他肛門時，在肛
    門口時沾到他的大便時就停止了，甲男就從自己的口袋拿出
    一個口罩來擦生殖器上的大便，並問他生殖器沾到大便了要
    怎麼辦云云（見警卷第9頁）；復於偵訊中供稱：他在溝渠
    附近大便，甲男就過來，他大完了在擦屁股站起來，甲男就
    笑嘻嘻地靠近他，脫下褲子，就以陰莖接觸他肛門，然後甲
    男發現有大便，就叫了一聲，問他有無衛生紙，並以自己口
    袋裡的口罩擦陰莖上大便，他認為甲男是玩過頭沒有惡意，
    後來我們就離開了云云（見偵卷第27至28頁）；續又辯稱：
    他沒有撫摸乙男的陰莖，他認為甲男是很聰明的人，當天因
    為他在大便，大便完很快站起來，因為是在草地大便，要擦
    屁股一定要起身半蹲，不然草上面沾到大便，甲男過來有看
    到他在大便，他以為甲男也要大便，結果甲男靠近我磨蹭一
    下肛門，他肛門還有大便，所以甲男有沾到他大便，叫了一
    聲說大便耶怎麼辦，之後甲男就自己把口罩拿起來擦大便，
    如果他是有這樣癖好的人，應該要選擇很舒適空間、比較浪
    漫的地方，而不會在那種場合讓人弄到他的屁股。我們不要
    認為甲男是弱勢，因為甲男曾對他說「看到女性方面都會起
    一種慾念」、「每星期會有2次的自慰」，且甲男在育幼院
    時，也曾強暴過1個女生，這些卷內都有資料，本案確實是
    在他沒有辦法拒絕的情況下發生的，他不認為甲男有什麼智
    能障礙方面的問題云云（見原審卷第62至64、442至443頁，
    本院卷第375頁）。經查：
  ⒈按心智障礙之性侵害被害人因心智發展、語言能力、知識儲
    存量、生活經驗、認知能力、記憶能力均較低，因此，為提
    高心智障礙者證言之證明力，宜由專業人士運用正確技巧協
    助詢問之；又查高雄市政府社會局家庭暴力及性侵害防治中
    心（下稱家防中心）自98年起，針對12歲以下兒童或（疑似
    ）心智障礙(不限年齡)者，即發展建構所謂早期鑑定模式，
    其中目的除係為避免重複陳述，協助警政與司法人員釐清案
    情與了解兒童或心智障礙者身心狀況外，更欲藉由精神科醫
    師、心理師、社工師及其他依個案所需之醫事人員所組成之
    團隊，協助兒童或心智障礙者製作筆錄，並鑑定是否有立即
    創傷反應，以及智力狀況和表達能力的證詞可信度（參高雄
    市政府社會局家防中心有關性侵害防治網頁）。查本件乙男
    於案發時係屬極重度智障之人，語言表達能力有限，較難完
    整陳述案情，屬司法程序中之弱勢證人，符合家防中心早期
    鑑定模式之適用對象，為此，乙男亦經安排進入早期鑑定模
    式流程，並由高雄榮民總醫院為乙男進行早期鑑定，以協助
    鑑定個案之理解與表達能力，及性侵事件陳述之可信度；此
    外，包含高雄市政府社會局家防中心社工、榮總精神科醫師
    及機構教保員等專業人員亦均於乙男於107年4月13日應詢時
    陪同在場等情，此有高雄市性侵害案件專業團隊早期鑑定個
    案摘要表、高雄榮民總醫院早期鑑定報告書及偵訊筆錄附卷
    可參（見偵續彌封卷，他字卷第87至95頁），合先敘明。
　⒉被告知悉甲男、乙男均為心智障礙者一節已據論述如前，其
    中甲男鑑定結果，屬第1類障礙類別（b117.1，即智力功能
    ），ICD診斷則為317（即輕度智能不足）；另乙男之障礙類
    別亦屬第1類（b117.1，即智力功能），ICD診斷則為06.4（
    即極重度），此有前揭中華民國身心障礙證明影本明載在卷
    ；又依卷附慈暉園107年服務對象至被告果園之日期彙整表
    （見偵續彌封卷）可知，於107年1月31日起至同年3月2日止
    ，甲男、乙男前往被告果園次數即皆各達3次，依此以觀，
    不論甲男、乙男，對被告自均無錯認之虞。
　⒊據證人甲男於警詢、偵訊中所證稱：107年3月2日下午4點快5
    點時，我本來在被告果園整理環境，被告叫我去他休息的地
    方，我過去後，他叫我脫褲子，之後叫我去插他的肛門，我
    有插2下，被告叫我插他的肛門時，沒有強迫我，他叫我做
    什麼，我就做什麼，之後載我回去的時候跟我說不要說出去
    ，否則要載我們去警察局等語（見警卷第20至22、26頁，偵
    卷第108至111頁，偵續卷第86至87頁），核與財團法人高雄
    市私立紅十字會育幼中心慈暉園於107年3月14日、3月15日
    、3月16日之護理及輔導紀錄大致相符（見原審卷第177至17
    8頁），且甲男就檢警以「陰莖」、「肛門」、「生殖器」
    等語進行訊問時，確實均能以該等詞彙加以應答。參酌證人
    即慈暉園社工組長許○勤於原審審理中證稱：甲男除智能之
    外，身體機能均屬正常等語（見原審卷第243頁）；證人即
    慈暉園教保員蔣○如於審理時證稱：甲男是我的個案，他對
    於自己身上的器官是都可以明確講出來，甚至我們教過之後
    他可以說正確部位，例如生殖器他會直接說是陰莖，就是他
    可以正確講出生殖器的名稱等語（見原審卷第410頁）。準
    此，證人甲男身體機能正常，對於自己身上器官可以明確供
    述名稱，依其日常生活對自己身體正常運作之熟悉度，對於
    肛門為人體排便之器官，所排出之糞便係屬污穢之物且會散
    發臭味等情，認識應與常人無異，倘其見被告如廁起身半蹲
    欲擦拭肛門排泄物時，對於沾染糞便之肛門，應與常人有相
    同之嫌惡、噁心感，不欲加以碰觸，遑論主動以生殖器對他
    人染便之肛門加以磨蹭；再者，甲男於本案發生之時雖已是
    年近25歲之成年人，終究為輕度智能障礙之人，其智能、理
    解、判斷能力，本即較常人單純、低下，加以生活環境與外
    界刺激不多，對有關性知識或身體界線之知識均有不足（詳
    後述），而其就其如何依被告要求插入被告肛門一事亦始終
    證稱一致，均無提及所謂對被告染便之肛門加以磨蹭之事；
    反之，被告則為智能健全之人，又自陳係研究所畢業，為專
    業藝術家，其社會歷練、知識及判斷能力自甚高，案發當時
    ，其亦無遭受任何強制力，則以人體結構論之，甲男如欲以
    其生殖器接觸被告肛門，自需貼身且被告姿勢維持，始能行
    之，惟被告對其所稱甲男無端之舉，卻均無任何閃避，此豈
    符常情？進而言之，如依被告所稱有智能障礙之甲男發現陰
    莖沾染被告糞便時，猶稱：「大便耶怎麼辦」等之嫌惡、噁
    心感之詞，被告自己卻全然無感，僅認甲男是玩過頭或自認
    係在無法拒絕情況下所發生，實難想像。從而，甲男上揭證
    述，應堪採信，至被告所辯諸節，則顯與常理不合，殊難憑
    採。
　⒋又證人乙男於107年4月13日偵訊中，因其為極重度智能障礙
    之人，故於應檢察官詢問時，同有高雄市政府社會局家防中
    心社工、榮總精神科醫師及機構教保員等專業人員陪同，以
    協助鑑定及製作筆錄等情已述明如前，而乙男雖僅得以簡單
    詞彙回應，或以聳肩、搖頭、手比之方式應答，然其經檢察
    官提示犯罪嫌疑人紀錄表（即警卷第43至44頁）後，以手比
    編號六之被告，再經檢察官提示犯罪嫌疑人指認表，問以「
    這六個人中有誰摸過你尿尿的地方？」乙男再度以手指編號
    六之被告，檢察官再問以「他（指編號六之被告）摸你尿尿
    的地方幾次？」其以左手比1表示1次，復經檢察官提示果園
    照片問以「這些地方有哪些地方是他摸你尿尿的地方？」，
    其再以左手指出果園照片，檢察官最後再跟乙男確認「你說
    他（指編號六之被告）摸你尿尿的地方幾次？」其再以左手
    比1表示1次等情，有乙男該次之偵訊筆錄（見他卷第87至95
    頁）、原審就次該偵訊過程所製作勘驗筆錄（見原審卷第15
    9至162頁）、高雄市政府警察局婦幼警察隊107年3月30日指
    認犯罪嫌疑人紀錄表1份（見警卷第43至44頁）及果園照片
    （見警卷第41至47頁）等資料可佐，核與證人甲男證述：當
    時被告有叫我及乙男脫褲子，被告並有摸乙男的生殖器等語
    （見警卷第20至21頁）亦相符，復有前述財團法人高雄市私
    立紅十字會育幼中心慈暉園於107年3月14日、3月15日、3月
    16日之護理及輔導紀錄可參（見原審卷第177至178頁）；又
    乙男在理解能力與表達能力方面疑落在重度障礙的程度，整
    體而言，個案的理解能力與口語表達不佳，會以其常使用的
    語句或理解做相關回答（如時間以課程來對照了解今日是星
    期幾），有時需仰賴給與選擇題項（口語或圖片等可辨認之
    内容）或引導。因受限於能力，懷疑乙男在晤談中有時會簡
    化内容，而以不知道、微笑、搖頭等做回應，需要採用更簡
    化、引導、選擇性的語句探詢；另有關乙男證詞之可信度方
    面，經綜合⑴教保員表示乙男在本案未揭露前未曾主動提及
    ；⑵當老師詢問乙男相關事項時，乙男有嚇到、眼眶紅等表
    現，且乙男平日情緒大致可，但若涉及此案件相關的人或事
    物，如社工師或上「性平課」時，情緒略有起伏，其情緒與
    此案件之關聯顯一致；⑶乙男在老師詢問此案件時曾提及不
    敢講，怕被警察抓，對此案件因不了解而感到害怕；⑷乙男
    於偵訊時的表達風格，與其平時表達方式顯一致，針對具體
    内容可簡易回答有或沒有，面對不確定或有疑惑之問題，易
    回答不知道或搖頭、說不記得，常需旁人再使用更簡易、選
    擇性，或引導的語句方可回應；⑸根據教保員觀察，乙男平
    日說話習慣少發生無中生有的情形，言詞的真實度高，平日
    不會無故說謊等，故整體而言，推估其證詞可信度高等節，
    則有前述高雄榮民總醫院早期鑑定報告書足憑，並與卷附乙
    男平日輔導紀錄彙整表（見偵續彌封卷）之表現大致相符。
    顯見乙男雖因其心智狀態無法就其被性侵害過程之全部細節
    具體陳述清楚，但亦不可能具備編造謊言或臆測之能力，是
    其證言，仍具有相當憑信性。
　⒌再者，證人之陳述雖有部分前後不符，究竟何者為可採，法
    院本得依其自由心證予以斟酌，若其基本事實之陳述與真實
    性無礙時，仍非不得予以採信，非謂一有不符，即認其全部
    均為不可採信。甲男於本案不起訴處分再議發回後，於108
    年10月15日再經檢察官傳喚到案證稱：當天被告沒有無脫乙
    男的褲子，摸他尿尿的地方等語（見偵續卷第87頁），雖與
    警詢所述不一致，然證人之記憶常隨時間之流逝，或與日常
    事務結合難免逐漸模糊或產生干擾，此次偵訊距離案發時間
    已1年7月，時隔甚久，況一般人對於他人遭受侵犯之記憶本
    即不若自身被害之記憶清晰，甲男復為輕度智能障礙之人，
    對於事物之理解力、專注力亦較常人低下，且乙男就被告對
    其所為部分，亦經陳述如上，是甲男此部分之證述，自應以
    其距案發日較近，記憶猶新之警詢內容為準。
　⒍此外，證人即慈暉園院長林○君證稱：被告有捐三幅畫給我們
    慈暉園義賣，我很感謝被告，被告住處離我苓雅區住處很近
    ，常邀我去他家泡茶，在本案發生之前，我與被告是不錯的
    朋友關係，被告提出要請慈暉園的學員去六龜的果園除草，
    還給每天500元的零用錢，我站在教育的立場，而且還有500
    元回饋，就答應，而且是男性的學員，我想說沒有問題，才
    沒有請教保人員一同前往。被告於107年3月1日打電話給她
    ，指定要甲男、乙男及另位智能障礙之學員（即警詢代號00
    00-000000，下稱丙男）去果園幫忙，惟因3月2日丙男適要
    回家，故他們只派甲男及乙男前往幫忙，甲男到被告果園工
    作，被告並沒有跟我反應過工作情形，也沒有跟我說過甲男
    用生殖器碰他的肛門的事，107年3月15日我知道被告對被害
    人猥褻的事情，當天就去被告家裡質問，被告回答他是在給
    服務對象性教育，我聽了很生氣，就跟被告說這個不用你教
    ，我們自己會教，我會通報社會局來處理，後來我很生氣要
    去騎機車，被告還追出來，叫我不要通報，他會捐畫來讓我
    們義賣，拜託我不要通報，後來還至我的住處，我跟管理員
    說我不見這個人，我與被告本來有一個固定LINE群組「咖啡
    雅集」，3月19日我在群組以不指名方式，質疑如有人做出
    傷天害理不可告人之事，卻發重誓否認，說要捐錢給園區補
    償，各位相信嗎等語，結果被告就將我退出群組等語（見警
    卷第46至50頁，偵續卷第45至48、68頁，原審卷第250至252
    、257至258頁），核與證人林○君與被告LINE群組對話紀錄
    及證人林○君以其因信任被告致未派教保員隨學員至被告果
    園一事，向學園自請懲處之報告書等資料（見警卷第87頁，
    偵續彌封卷）相符，而被告於警詢、偵訊及於原審亦承稱：
    我有跟林○君討論取得共識，要給慈暉園的學員一些技能，
    另一方面學員來我園區幫忙，我也可提供一些費用給慈暉園
    補助；本案發生之前我與林○君是很好的朋友關係，107年3
    月2日甲男脫掉褲子以生殖器磨蹭到我的大便這件事情，我
    並沒有跟林○君反應，本案發生後，園長林○君有到其家裡質
    問，就通報這部分，我是說這件事情她通報出去沒有用，如
    果通報出去，會變得比較複雜。而且她將這個訊息P0在群組
    ，我認為是不當的等語（見警卷第5至7頁，偵卷第25至26頁
    ，偵續卷第98至99頁，原審卷第258、443至444頁），足徵
    證人林○君所稱亦無悖離事實，雖被告否認有提及性教育一
    節，然衡以證人林○君於本案發生前與被告友好之交情，且
    安置機構一般營運困難，對於贊助之單位或個人，感謝猶有
    未及，豈有無端虛構被告於案發後之反應又自請懲處之理。
    可見被告暨其辯護意旨所稱：當日甲男明見其如廁，竟趁被
    告不備以生殖器磨蹭其沾染糞便之肛門，除對被告係屬侵犯
    之行為，甲男亦有性觀念嚴重偏差，以及衛生習慣不佳等節
    ，與被告上開事後反應之諸情均大相逕庭，互有矛盾，已無
    足採信。
　⒎末查，甲男為輕度智能障礙；乙男則屬極重度智能障礙之人
    ，其中乙男對於真假的抽象概念無法確實理解，短期記憶不
    佳，教導過的規則容易忘記，面對不會的事情會楞在當場或
    離開，因應能力不佳；其理解與表達能力，在成人智力測驗
    中顯示目前的智能落在中度智能障礙的範圍（總智商47），
    其語言能力，經進一步使用魏氏兒童智力測驗後，語文理解
    皆落在小於6歲2個月的範圍，推估落在重度障礙的程度，就
    性行為自主同意之抽象概念，顯應無法理解，且其因應能力
    不佳，自無可能將被教導過之性知識，在實際情境中加以套
    用判斷，應堪認定其於案發當時，因極重度智能障礙之情形
    ，對於被告撫摸其陰莖之行為，無性自主決定能力，而有不
    知抗拒之情形等情，前述高雄榮民總醫院早期鑑定報告書載
    述甚詳，是乙男對被告撫摸其性器之行為，當下自難即時知
    覺、思辨與具有判斷能力，以致無從形成其性自主意思甚明
    ；至甲男雖屬輕度智能障礙，並具一定表達能力，然如前所
    述，甲男已多次經被告載往果園幫工，況被告又以長輩、雇
    主及園長好友居之，甲男自甚信賴及服從。再者，據證人即
    學園教保老師蔣○如證稱：本案當時我已經擔任甲男的教保
    員3年多，當時甲男對於性的理解，可以正確講出器官生殖
    器的名稱，可是對於一些界線他比較不會自己拿捏等語；證
    人即學園教保員鄞○如證稱：教保員會對甲男、乙男做性方
    面宣導，有教導他們不要讓陌生人隨便觸摸他們生殖器，至
    於他們是否知道不願意時可以拒絕，因為他們智能障礙者，
    不是一般正常人，我們只能去教導，但他們是否能夠完全接
    收到這樣的訊息、吸收能力到甚麼程度，我不敢下定論等語
    ；又證人即學園護士劉○坪則證稱：因為鄞○如有提出報告說
    （3月9日）甲男跟另一個服務對象有不恰當的互動，又因為
    我看過107年3月14日其他人製作的報告內容，我是護士所以
    被指派對甲男等人做性別教育輔導，我告訴他們如果捷運站
    很多人不小心碰觸到他是沒關係的，但如果車廂空蕩卻有人
    一直靠近的話要拒絕並大聲講出來，後來甲男要回宿舍時又
    再下來跟我說他被侵犯了，我問他發生什麼事情，他就告訴
    我果園內發生的事情經過，而且很激動的說他妹妹在安置機
    構有被性侵，對方有給他妹妹錢等語（見原審卷第225至226
    、233至234、402、404至405、410至411頁），而其所稱諸
    節，復有前揭慈暉園個案紀錄表可資參照。且證人即學園社
    工許○勤、鄞○如亦均證稱：在發生本件性侵案之前，都沒有
    看過甲男有跟學園男性學員有身體不當接觸的動作，甲男也
    沒有發生侵犯其他女學員的行為，是在本案發生以後，甲男
    於107年3月9日有跟男學員不當身體接觸被發現，證人許○勤
    問甲男，甲男說那動作是他從果園學來的等語（見偵續卷第
    67至68頁，原審卷卷第242至243頁），而參諸全卷，甲男確
    無被告所稱素行不佳之資料，可知甲男在本案發生前，並無
    任何侵犯其他學員之舉，另亦因受限其智能障礙，對身體之
    界限仍缺乏清楚觀念而未能具備知覺、思辨與判斷能力，始
    在生理遭遇本案刺激之後，產生仿效效應，嗣經學園再進行
    性教育輔導，並以性騷擾之案例加以輔助說明，其始就性侵
    之意義有所瞭解，將自身上開經歷及其妹所逢遭遇，與性侵
    概念相連結，而顯激動之情。從而，甲男於本案發生時，既
    單純係依被告指示而為，缺乏被告對其為性交之知覺、思辨
    與判斷能力，亦無任何利害權衡之意識活動，被告亦係利用
    甲男不知抗拒之狀態而乘機性侵害，當屬無疑。
　⒏至被告暨辯護意旨雖另又以證人鄞○如、劉○坪、許○勤、林○
    君等人之證述，渠等均未在場見聞，是事後聽聞甲男、乙男
    或同事之轉述之詞，不具有補強證據之證據適格，且甲男、
    乙男並無創傷反應及症狀云云置辯；惟上揭證人均係就其等
    親身經歷證述有否對其等服務對象甲男施以性教育、甲男對
    於性之瞭解及認知、甲男於事發後經性教育輔導後之相關反
    應、以及林○君與被告之認識經過、友好程度及見聞被告事
    發後之反應等情節，要均屬上開證人之親身體驗、見聞，非
    傳聞轉述甲男、乙男被害之經過，自非屬與被害人之陳述具
    同一性之累積證據，而得為適格之補強證據；又性侵害並非
    對所有人皆造成一致的反應和情緒症狀，尤以利用智能障礙
    者不知抗拒情況下之性侵害，智能障礙者亦不一定會有創傷
    後壓力症候群之產生，是被告暨其辯護人此部分之主張已有
    誤會。
㈢、綜上所述，被告上揭犯行事證已臻明確，自應依法論科。
二、論罪：　　
㈠、稱性交者，謂非基於正當目的所為之下列性侵入行為：一、
    以性器進入他人之性器、肛門或口腔之行為。二、以性器以
    外之其他身體部位或器物進入他人之性器、肛門，或使之接
    合之行為，刑法第10條第5項定有明文。是妨害性自主罪之
    性交定義，應包括上列數種不同態樣之行為，行為人祇須以
    上開方法進入他人之性器、肛門或口腔，或使之接合，即已
    既遂，不以滿足性慾或是否射精為必要；又所謂猥褻，指客
    觀上足以刺激或滿足性慾，其內容可與性器官、性行為及性
    文化之描繪與論述聯結，且須以引起普通一般人羞恥或厭惡
    感而侵害性的道德感情，有礙於社會風化者（司法院大法官
    會議釋字第617號及第407號解釋可資參照）。另按刑法第22
    5條之乘機性交、猥褻罪，其所謂利用其他相類似之情形，
    不能或不知抗拒而為性交、猥褻之行為者，係指行為人利用
    被害人因精神、身體障礙或心智缺陷等情形以外之原因，如
    乘被害人因昏睡、酒醉或自行服用藥物而陷於昏迷等其他因
    素，致其當時已無意識，或其辨別能力顯著減低，或其行動
    能力受限，已處於一種無可抗拒之狀態，而為性交之行為而
    言（最高法院100年度台上字第6315號判決意旨參照）；被
    告如何利用甲男、乙男心智缺陷不知抗拒之機會，使甲男以
    生殖器插入其肛門行肛交，另又撫摸乙男生殖器等節，皆已
    詳述如前，而縱如被告所陳，甲男之生殖器亦已觸及被告之
    肛門，而有使之接合之事實，自均已達前述性交既遂、猥褻
    之程度，是核其所為，係犯刑法第225條第1項乘機性交罪及
    同條第2項之乘機猥褻罪。
㈡、被告所犯上開乘機性交罪與乘機猥褻罪，雖係於密接之時間
    、地點接連為之，然被害人不同，侵害法益不同，犯意應屬
    各別，行為態樣亦殊，應予分論併罰。　　
參、上訴之論斷：
一、原審認被告罪證明確，因而適用刑法第225條第1項、同條第
    2項等規定，並以行為人之責任為基礎，審酌被告前無刑案
    紀錄，素行尚可，又為慈暉園捐助者，本應對於該園之學員
    身心狀態、教育發展多所關照，竟為滿足一己性慾，利用其
    提供甲男、乙男至其果園工作之機會，及甲男、乙男上開心
    智缺陷、不知抗拒之情狀，乘機對甲男、乙男為性交及猥褻
    行為，對於甲男、乙男身心狀態有所戕害，法紀觀念淡薄，
    應予非難；復酌以被告犯後否認犯行，未與被害人達成和解
    ，填補犯罪所生危害之犯後態度，兼衡被告自陳之智識程度
    ，目前從事藝術創作，月收入，仍需照顧罹癌之配偶，及其
    前罹有慢性及心臟節律不整之疾病等一切情狀，分別量處有
    期徒刑3年4月、8月，暨衡量被告就兩次犯行尚屬集中、密
    接，犯罪過程相似，罪責內涵之同質性甚高等節，為免以實
    質累加方式定應執行刑，處罰之刑度顯將超過其行為之不法
    內涵，而定其應執行有期徒刑3年8月；又就沒收部分併予說
    明扣案之被告手機1 支，依現存證據，無法證明與本案犯行
    相關，自無宣告沒收之必要等語，核其認事用法並無不當，
    量刑亦尚稱允洽。
二、檢察官提起上訴，以被告否認犯罪，毫無悔意，認原審量刑
    過輕云云。惟按量刑輕重係屬事實審法院得依職權自由裁量
    之事項，苟已斟酌刑法第57條各款所列情狀而未逾越法定刑
    度，不得遽指為違法。又在同一犯罪事實與情節，如別無其
    他加重或減輕之原因，下級審量定之刑，亦無過重或失輕之
    不當情形，則上級審法院對下級審法院之職權行使，原則上
    應予尊重。經查，本件被告對甲男、乙男所為如事實欄所
    示之犯行，原審已依刑法第57條規定審酌被告上開一切情狀
    ，而量處罪刑，是原審量處被告應執行有期徒刑3年8月，並
    無違反比例原則，及有其他失出或失入之違法或失當之處，
    檢察官此部分上訴，為無理由，應予駁回。
三、被告上訴暨辯護意旨仍執前詞，否認犯罪，認原審判決違誤
    云云，惟被告所辯何以不足採暨有罪之理由均經本院逐一詳
    述如前，是被告上訴，亦無理由，應予駁回。　
據上論結，應依刑事訴訟法第368條，判決如主文。
本案經檢察官黃碧玉提起公訴，檢察官陳登燦提起上訴，檢察官
呂幸玲到庭執行職務。　　
中　　華　　民　　國　　111 　年　　6 　　月　　15　　日
                  刑事第五庭    審判長法  官  簡志瑩
                                      法  官  張盛喜
                                      法  官  陳美燕
以上正本證明與原本無異。
如不服本判決應於收受本判決後20日內向本院提出上訴書狀，其
未敘述上訴理由者，並得於提起上訴後20日內向本院補提理由書
狀（均須按他造當事人之人數附繕本）「切勿逕送上級法院」。
中　　華　　民　　國　　111 　年　　6 　　月　　15　　日
                                      書記官  洪以珊
附錄本判決論罪科刑法條：
中華民國刑法第225條（乘機性交猥褻罪）
對於男女利用其精神、身體障礙、心智缺陷或其他相類之情形，
不能或不知抗拒而為性交者，處 3 年以上 10 年以下有期徒刑
。
對於男女利用其精神、身體障礙、心智缺陷或其他相類之情形，
不能或不知抗拒而為猥褻之行為者，處 6 月以上 5 年以下有期
徒刑。
第 1 項之未遂犯罰之。